臺灣高等法院臺南分院刑事判決　　　　　九十一年度上易字第七七三號　Ａ
　　　上　訴　人
　　　即　被　告　丁　○　○
　　　選任辯護人　黃　榮　坤
右上訴人因重傷害案件，不服臺灣臺南地方法院中華民國九十一年五月二十七日第一
審判決（九十一年度自字第一二九號），提起上訴，本院判決如左：
      主      文
原判決撤銷。
丁○○無罪。
      理      由
一、自訴意旨略以：被告丁○○與自訴人乙○○均係位於臺南市○○區○○路某市場
    內之攤販，於民國（下同）九十一年二月三日上午十一時許，因乙○○之攤販車
    停放在丁○○攤販前之出口，阻礙丁○○之出入，丁○○遂與乙○○發生口角爭
    執，並將乙○○攤販車推倒在地，乙○○即持一把蔥欲打丁○○，丁○○竟基於
    傷害之故意，除以手揮擋蔥外，並以手毆打乙○○之頸部，乙○○因身體不穩而
    倒地，致乙○○頭部受傷，頸部、背部挫傷，右後背挫傷，右側股骨頭缺血性壞
    死，因認被告涉有重傷害犯行云云。
二、按「告訴人之告訴，係以使被告受刑事訴追為目的，是其陳述是否與事實相符，
    仍應調查其他證據以資審認。」（最高法院五十二年台上字第一三○○號判例）
    ，而自訴人自訴之目的既等同告訴人之告訴目的，則其自訴是否與事實相符，自
    仍應調查其他證據以資審認，是「被害人之陳述如無瑕疵，且就其他方面調查又
    與事實相符，固足採為科刑之基礎，倘其陳述尚有瑕疵，則在未究明前，遽採為
    論罪科刑之根據，即難認為適法」（參照最高法院六十一年台上字第三○九九號
    判例）。
三、訊據上訴人即被告丁○○矢口否認有毆打自訴人乙○○之事實，並辯稱：自訴人
    用蔥打我的時候，我只隨手用左手擋，並未毆打乙○○，乙○○亦未倒地受傷等
    語云云。經本院查：
（一）被告並未以手毆打自訴人並致其倒地受傷：
    (1)、按自訴人乙○○固曾於原審時陳稱被告「他打我的頭部，倒在地上，頭有撞
        到地上。」（參原審卷九十一年五月六日之訊問筆錄第二頁倒第一行）；惟
        嗣於本院時，自訴人則又改稱被告「後來還打我頭部，之後我就昏倒了。」
        （參照本院九十一年八月一日之訊問筆錄第五頁第一行末），並稱：是我倒
        在車子上。」、「（你如何倒在車上？）被告打我後頭部，我向前趴倒在攤
        販車上。」，「（你確實是向前倒趴在攤販車上？）確實是。」、「警員來
        時，我還趴倒在攤販車上。」云云（以上均參照本院九十一年八月一日之訊
        問筆錄第五頁倒數第六行末起至第六頁第七行）。則自訴人於原審時陳稱倒
        在地上，而於本院時先則稱「昏倒了」，後又稱係「倒在攤販車上」等語，
        前後已有不符。
    (2)、另據證人即到現場處理之員警戊○○於本院時之證稱：「我到現場時，只看
        到乙○○坐著趴在自己的膝蓋上」（參照本院九十一年八月十四之訊問筆錄
        第二二頁倒數第四行中段），並稱：「（你到現場時有無看到乙○○昏倒在
        她的菜攤上？）她沒有昏倒，她是坐在地上趴在自己的膝蓋上‧‧‧」（參
        照本院九十一年八月十四日之訊問筆錄第三頁倒數第八行）；又證人丙○○
        於本院審理時亦證稱被告與自訴人發生爭執後，「當時吳乙○○還是站著，
        沒有摔倒也沒有昏倒。」、「（自訴人說她昏倒在攤位上，有無此事？）沒
        有，她還有跟別人交談，當時我與她距離不到十公尺，且我是面對著她，‧
        ‧‧，所以此事我看得非常清楚。」（以上均參照本院九十一年九月五日之
        訊問筆錄第四頁第七行至第十行及第十四行）；而證人己○○亦證稱：「當
        時我距離吳乙○○只有五尺左右，所以我看得很清楚，丙○○所講的都是事
        實。」（參照本院九十一年九月五日之訊問筆錄第五頁第六行）；且證人甲○○亦證稱：「我當時約在距離六公尺左右。」，伊全程都在現場，且稱「
        吳乙○○是拿青蒜苗要打丁○○，丁○○隨手撥開而已，其餘如前二位證人
        所說的。」，並稱後來是乙○○自己打手機報警，「她打完後就坐下去，說
        等警察來。」（以上均參照本院九十一年九月五日之訊問筆錄第五頁倒數第
        二行起至第六頁第十三行止）。
    (3)、稽上證人之證述，可知自訴人與被告發生爭執後，還可以站著打手機，且於
        打完手機報警後始坐在地上，而並未有何「昏倒」或「摔倒」或「向前趴倒
        在攤販車上」之情形，是自訴人其前揭之指訴其有何昏倒或摔倒或向前趴倒
        在攤販車上云云，即實難採為不利被告之證據。縱如自訴人於本院指訴被告
        僅打其後頭部後向前趴倒在攤販車上（九十一年八月一日訊問筆錄第六頁第
        一行），且自訴人於自訴狀中亦未曾說及被告有何對其「背部」或「右側股
        骨」施暴之行為，則縱有「向前趴倒」在攤販車上，則何以所提診斷書卻載
        有「背部挫傷，右後背挫傷，右側股骨頭缺血性壞死」之傷害，亦與常理未
        合。
（二）被告並未推倒自訴人乙○○之攤販車：
      查原判決於其事實欄認定於民國（下同）九十一年二月三日上午十一時許，在
      台南市○○區○○路某市場內之攤販，被告與自訴人乙○○發生口角爭執，並
      將乙○○攤販車推倒在地云云。查被告於原審並未供承其有上述之行為，於本
      院審理時亦僅供稱：「自訴人是流動攤販，當時我將自訴人擋在出入口的箱子
      搬在外面」（參照本院九十一年八月一日之訊問筆錄第三頁第三行中段）、「
      我將他的小黃瓜搬到後面放著，當時我走回來我的攤販時，我們雙方發生口角
      。」（參本院同上揭筆錄五頁第十行），再參酌自訴人於本院陳稱：「（被告
      有將你攤販車推倒？）被告並沒有將車子推倒，車子並沒有倒‧‧‧。」（參
      本院九十一年八月一日訊問筆錄第五頁第十二行起），故原審前揭事實認定被
      告有將自訴人乙○○之攤販車推倒在地云云，即與事實不符。
（三）被告並未以手毆打自訴人周全花之頸部：
  (1)、按原判決於其事實欄記載自訴人「乙○○即持一把蔥欲打丁○○」，被告「除
      以手揮擋蔥外，並以手毆打乙○○之頸部，乙○○因身體不穩而倒地，致乙○○頭部受傷，頸部、背部挫傷，右後背挫傷，右側股骨頭缺血性壞血。」等語
      ，並於判決理由欄認定此等事實業據自訴人乙○○指訴明確，且認被告對於以
      手毆打乙○○頸部之事實亦不諱言云云；惟查自訴人於其九十一年四月十七日
      之自訴狀中係陳稱被告毆打其「頭腦部位」，嗣於原審時亦稱「他打我的頭部
      」（參原審卷九十一年五月六日之訊問筆錄第二頁倒數第一行），嗣於本院亦
      稱被告「還用手將我頭部打兩下」等語（參照本院九十一年八月一日之訊問筆
      錄第三頁第九行四段）；稽上，可知自訴人乙○○自始即未陳稱被告有以手毆
      打伊之「頸部」致其倒地受傷，且查被告亦未於原審供稱以手毆打自訴人乙○○之頸部，故原審前揭事實認定被告以手毆打自訴人乙○○之頸部云云，即與
      事實不符。
  (2)、被告丁○○隨手將其自訴人撥開，縱有打到自訴人，亦應屬正當防衛之不罰行
      為：查自訴人吳乙○○有拿壹把青蒜苗要打丁○○，丁○○隨手揮擋為原判決
      認定之事實，而丁○○僅是「隨手撥開」等情，亦據前揭證人丙○○、己○○
      、甲○○結證在卷，稽上，足徵被告係於自訴人乙○○拿蔥或青蒜苗打伊時，
      始揮手抵擋之。按自訴人乙○○當時既用蔥或青蒜苗打被告，而屬不法之侵害
      ，被告為防衛自己被打到而始用手揮擋為防衛之行為，且被告既係用手揮擋，
      則此等防衛行為亦難認有何超越必要之程度，其行為即應屬正當防衛之行為，
      縱因此而打到自訴人乙○○，此亦屬被告為保護自己之權利而行使防衛之結果
      ，惟此既屬正當防衛且亦未超越必要之限度，依法自屬不罰之行為。
四、綜上各情相互參酌，本件自訴意旨，既有上揭瑕疵，依前引判例，該項證據自難
    採為斷罪資料，原審疏未詳查，遽認被告有前揭犯行，並加以論罪科刑，容有未
    洽，且自訴意旨認被告有重傷害犯行，原審未指定辯護人為被告辯護，程序亦有
    瑕疵，被告上訴意旨據此指摘原判決採證不當，否認其有犯罪，為有理由，自應
    由本院將該部分撤銷、改諭知被告無罪之判決。
據上論斷，應依刑事訴訟法第三百六十九條第一項前段、第三百六十四條、第三百四
十三條、第三百零一條第一項判決如主文。
中    華    民    國      九十一      年      十      月    十八    日
                                  臺灣高等法院臺南分院刑事第四庭
                                      審判長法官  陳    義    仲
                                            法官  楊    子    莊
                                            法官  宋    明    蒼
右正本證明與原本無異。
自訴人如不服本判決，應於判決送達後十日內向本院提出上訴狀，其未敘述理由者並
應於提出上訴狀後十日內向本院補提理由書（應附繕本)。
                                      法院書記官  余    素    美
中    華    民    國      九十一      年      十      月      二十一    日
